【裁判字號】    95,小上,59
【裁判日期】    951031
【裁判案由】    清償債務
【裁判全文】
臺灣板橋地方法院民事判決              95年度小上字第59號
上  訴  人  甲○○
被上訴人    誠泰行銷股份有限公司
法定代理人  乙○○
上列當事人間請求清償債務事件，上訴人對於中華民國95年8 月
24日本院板橋簡易庭95年度板小字第3254號第一審小額判決提起
上訴，本院判決如下：
    主  文
上訴駁回。
第二審訴訟費用新臺幣壹仟伍佰元由上訴人負擔。
    事實及理由
一、程序方面：
    按對於小額程序之第一審裁判之上訴，非以其為違法法令為
    理由，不得為之，又小額訴訟程序之上訴狀內應記載上訴理
    由，並表明：一、原判決所違背之法令及其具體內容；二、
    依訴訟資料可認為原判決有違背法令之具體事實，民事訴訟
    法第436 條之24、第436 條之25分別定有明文。本件上訴人
    提起上訴，以：兩造間消費性商品貸款契約書約定事項(3)及
    約定書第13條違反消費者保護法第11條、第12條及民法第29
    7 條、民法第247 條之1 、第299 條、第227 條之2 之規定
    ，該定型化契約條款無效，原審認契約有效，屬違背法定等
    語。核其上訴理由，既以原審判決違背消費者保護法第11條
    、第12條及民法第297 條、第247 條之1 、第299 條、第22
    7 條之2 之規定等語，堪認其對於原第一審小額判決違背法
    令之情事，已有具體之指摘，是上訴人提起本件上訴，應認
    為已具備合法要件，合先敘明。
二、被上訴人於原審起訴主張：上訴人於94年7 月1 日向訴外人
    山基通路科技股份有限公司（下稱山基公司）購買電信商品
    ，其中價款新臺幣（下同）72,000元向誠泰銀行辦理分期零
    利率貸款，並簽訂消費性商品貸款契約（下稱系爭貸款合約
    ），如一期未給付，視為全部到期，並自逾期之日起，按年
    息20% 計付遲延利息，詎上訴人自94年11月1 日起即未依約
    按時給付分期付款（下稱系爭借款債權），尚欠本金60,001
    元，嗣誠泰銀行於94年12月31日與臺灣新光商業銀行合併，
    經臺灣新光商業銀行於95年2 月27日讓與系爭借款債權予被
    上訴人，依系爭貸款合約第6 條約定，上訴人喪失期限利益
    ，爰依系爭貸款約提起本件訴訟請求上訴人如數給付並法定
    遲延利息（被上訴人於原審聲明：上訴人應給付被上訴人60
    ,001 元 及自94年12月1 日起至清償日止按年息20% 計算之
    利息。原審判決上訴人敗訴，上訴人聲明不服提起上訴。）
    。
三、上訴人以：山基公司（原名翼統）曾在92年11月經公平交易
    委員會以違反公平交易法處70萬元罰鍰，山基既有違法先例
    ，誠泰銀行竟仍與其合作，同意山基公司為其委外行銷公司
    ，誠泰銀行明顯違反金管會（93）年金管銀（四）字第0938
    011919號令有關於遞延性商品應審慎評估承作之風險，包括
    提供該商品或服務之交易約定及因特約商店無法提供預訂之
    商品或服務時，業務機構應承擔相關風險，94年3 月24日高
    思博立法委員召開協調會上，金管會黃曉筠稽查明確告示：
    銀行信用貸款必須直接承辦，不得委外承作，銀行辦理消費
    性貸款依法要有風險承擔。又系爭貸款合約第13條約定誠泰
    銀行對消費者與其特約商之法律關係，不負任何責任，明顯
    違反消費者保護法第11條規定，應本於互惠平等與第12條誠
    信原則之規定，定型化契約條款應為有利於消費者之解釋。
    又銀行得將其申請人之債權及其他權益轉讓他人，申請人絕
    無異議之約定，違反民法第297 條規定為無效。上訴人與山
    基公司間之協議書第11條第1 款約定消費者有權於任何時間
    以書面通知山基公司終止契約，上訴人於94年10月間向山基
    公司解約，山基公司要求上訴人給付19,698元作為解約金，
    上訴人已於94年11月4 日以郵局匯款方式付款，故山基公司
    與誠泰銀行間之契約中必定有與消費者解約後之規定，惟未
    見誠泰銀行提出此部分契約說明，足證誠泰銀行違反消保法
    第12條之誠信原則。山基公司之所以提早倒閉，其中一項重
    大因素即係肇因於誠泰銀行嚴重違反銀行法，扣押山基公司
    20% 保證金再加上18% 帳戶管理費，金額多達2 千多萬元，
    致山基公司週轉不靈，且伊向誠泰銀行借貸72,000元，誠泰
    銀行確僅給付山基公司44,640元，其差額竟達27,360元。而
    上訴人與誠泰銀行、山基公司間之契約違反民法第247 條之
    1 、第299 條，另依民法第227 條之2 之規定，上訴人自得
    主張不需清償全部貸款等語，資為抗辯。
四、被上訴人主張上訴人於94年7 月1 日向山基公司購買電信商
    品，價款72,000元向誠泰銀行辦理分期付款，並簽訂系爭貸
    款合約，約定如一期未給付，視為全部到期，並自逾期之日
    起，按年息20% 計付遲延利息，上訴人自94年11月1 日起未
    依約按時付分期付款，尚欠本金60,001元，嗣誠泰銀行於94
    年12月31日與臺灣新光商業銀行合併，臺灣新光商業銀行於
    95年2 月27日讓與系爭借款債權予被上訴人之事實，業據被
    上訴人提出系爭借貸合約申請表影本1 件、約定書影本1 件
    、代償暨債權移轉證明書影本1 件（見原審卷第6 頁至第7
    頁），並為上訴人所不爭執，尚堪採信為真實。
五、上訴人與誠泰銀行間系爭貸款合約未違反消費者保護法第11
    條、第11條之1、第12條：
  (一)上訴人主張其與誠泰銀行間系爭貸款合約違反消費者保護法
    第11條、第11條之1、第12條之規定，應屬無效等語。
  (二)按企業經營者在定型化契約中所用之條款，應本於平等互惠
    之原則，定型化契約條款如有疑義時，應為有利於消費者之
    解釋；又企業經營者與消費者訂立定型化契約前，應有30日
    以內之合理期間，供消費者審閱全部條款內容；違反前項規
    定者，其條款不構成契約之內容，定型化契約中之條款違反
    誠信原則，對消費者顯失公平者，無效，消費者保護法第11
    條、第11條之1第1項、第2項、第12條第1 項固有明文。
  (三)上訴人與山基公司簽訂電信商品契約，並由上訴人與誠泰銀
    行簽訂系爭貸款合約，向誠泰銀行借用72,000元，由誠泰銀
    行直接給付予山基公司作為上訴人清償其與山基公司電信商
    品契約所負之債務，故上訴人與誠泰銀行間係成立消費借貸
    契約及委任契約，由上訴人向誠泰銀行借用系爭借款，並指
    示誠泰銀行直接將系爭借貸合約貸得之款項給付予山基公司
    ，作為誠泰銀行交付系爭借貸合約借款之方法，故系爭借貸
    合約存在於上訴人及誠泰銀行間，另上訴人與山基公司間另
    成立電信商品契約。上訴人與誠泰銀行間之契約關係，及上
    訴人與山基公司間之契約關係，性質上均屬債權契約，且當
    事人並不相同，上訴人自不得以基於其與山基公司間契約所
    生之抗辯事由，或山基公司與誠泰銀行間之契約關係所生抗
    辯事由，對抗誠泰銀行或由誠泰銀行受讓系爭借款債權之被
    上訴人。
  (四)上訴人與山基公司簽訂電信商品契約，本有全部清償因該契
    約所生金錢債務之義務，上訴人因與誠泰銀行間之系爭貸款
    合約，而得延後給付其對山基公司之債務，而誠泰銀行本非
    上訴人與山基公司間電信商品契約之當事人，本即毋庸就上
    訴人與其特約商店山基公司間之法律關係負任何責任，故上
    訴人與誠泰銀行間之系爭貸款合約第13條約定誠泰銀行對消
    費者與其特約商店之法律關係，不負任何責任，並無違反互
    惠平等原則或誠信原則可言，上訴人主張系爭貸款合約第13
    條約定違反消費者保護法第11條、第12條之平等互惠原則及
    誠信原則，且應為有利消費者之解釋云云，洵屬無據。
  (五)上訴人主張其係與山基公司簽訂電信商品契約同時，與誠泰
    銀行簽訂系爭貸款合約前，誠泰銀行未依消費者保護法第11
    條之1 第1 項規定給予30日以內之合理審閱期間，故系爭貸
    款合約第13條約定不構成兩造契約之內容等語。惟查誠泰銀
    行本非上訴人與山基公司間電信商品契約之當事人，即令誠
    泰銀行未依前開規定，給予上訴人30日以內之合理審閱期間
    ，致系爭貸款合約第13條約定不構成系爭貸款合約之內容，
    上訴人仍不得以其與山基公司間之抗辯事由，對抗非契約當
    事人之誠泰銀行，上訴人亦非山基公司與誠泰銀行間契約之
    契約當事人，自不得以山基公司與誠泰銀行間之抗辯事由，
    對抗誠泰銀行，是上訴人主張誠泰銀行未給予合理審閱期間
    為由，拒絕清償系爭借款云云，亦屬無據。
  (六)基上，系爭貸款合約並無違反消費者保護法第11條、第11條
    之1或第12條。
六、另按當事人於小額訴訟之第二審程序不得提出新攻擊或防禦
    方法，民事訴訟法第436 條之28亦有明文。上訴人於上訴後
    主張其曾於94年10月向山基公司公司解約，並給付解約金19
    ,698 元 予山基公司，及誠泰銀行違反銀行法扣押山基公司
    20% 保證金及18% 帳戶管理費，金額多達2 千多萬元，誠泰
    銀行僅給付山基公司44,640元，尚有差額27,360元，及上訴
    人與誠泰公司間之系爭貸款契約違反民法第247 條之1 、第
    299 條、第227 條之2 等語，核屬新攻擊防禦方法，揆諸前
    開說明，本院無從審酌。
七、綜上所述，系爭貸款合約未違反消費者保護法第11條、第11
    條之1 及第12條。從而，被上訴人依消費借貸及債權讓與之
    法律關係，請求上訴人給付60,001元，及自94年12月1 日起
    至清償日止，按年息20% 計算之約定遲延利息，為有理由。
    原審基此為上訴人敗訴之判決，於法洵無違誤。上訴意旨仍
    執前詞，指摘原判決不當，求予廢棄改判，為無理由，且依
    上訴意旨已足認上訴為無理由，爰不經言詞辯論，逕予駁回
    其上訴。
八、本件第二審訴訟費用應依民事訴訟法第436 條之19條第1項
    確定其數額為1,500 元，應由上訴人負擔。
九、依民事訴訟法第436 條之32第1 項、第2 項、第436 條之29
    條第2 款、第449 條第1 項、第95條、第78條、第436 條之
    19第1 項，判決如主文。
中    華    民    國    95    年    10    月    31    日
                  民事第一庭    審判長法  官  許瑞東
                                      法  官  黃信滿
                                      法  官  周舒雁
以上正本係照原本作成
中    華    民    國    95    年    11    月    1     日
                                  書記官  張坤校


司法院資訊處製作；財團法人民間司法改革基金會備份。
